【裁判字號】    97,簡上,47
【裁判日期】    970819
【裁判案由】    損害賠償
【裁判全文】
臺灣桃園地方法院民事判決              97年度簡上字第47號
上  訴  人  愛佩斯國際有限公司
法定代理人  丙○○
                                19弄1號1樓
被上訴人    國防部軍備局中山科學研究院
法定代理人  甲○○
訴訟代理人  乙○○
                                法務室
上列當事人間請求損害賠償事件，上訴人對於中華民國97年01月
17日臺灣桃園地方法院中壢簡易庭97年壢簡字第10號第一審判決
提起上訴，於97年08月05日辯論終結，本院判決如下：
    主  文
原判決關於命上訴人給付超過新台幣玖萬柒仟陸佰貳拾貳元，及
其中新台幣捌萬貳仟壹佰元自民國九十六年一月二十日起至清償
日止按年息百分之五計算之利息部分，及上開部分假執行之宣告
，暨訴訟費用之裁判均廢棄。
上開廢棄部分，被上訴人在第一審簡易之訴駁回。
其餘上訴駁回。
第一、二審訴訟費用由上訴人負擔百分之八十三，餘由被上訴人
負擔。
    事  實
甲、上訴人方面：
一、聲明：原判決廢棄，第一、二審訴訟費用由被上訴人負擔。
二、陳述：除與原判決記載相同者，茲引用之外，並補稱：
１、依據兩造所簽訂契約第17條第4 項規定：「契約經第一項終
    止或解約者，甲方得依其所認定之適當方式，自行或洽其他
    廠商完成被終止或解除之契約；其所增加之費用由廠商負擔
    。」，惟被上訴人與訴外人羿耀科技有限公司（下稱羿耀公
    司）採購天線之契約內規格部分已更改或增加多處，既表示
    其後續執行之契約與上訴人之原來契約已不相同，其增加之
    費用即不在原契約規範之內，上訴人即不應負擔其增加之費
    用。
２、據被上訴人與訴外人羿耀公司之採購契約更改增加部分有主
    要規格部分及次要規格部分，其中增加部分在第8 項為主要
    規格，即振幅追蹤由原來規格之AMPLITUDE TRACKING增加為
    AMPLITUDE TRACKING @ A SET OF SIX UNITS ，意即由一個
    天線的規格更改為一組6 個天線共同匹配後之規格。被上訴
    人由採購單一天線增加規格為採購匹配好的一組6 個天線，
    當然會增加費用，其增加之費用不應該由上訴人負擔。
３、被上訴人向訴外人羿耀公司採購之螺旋天線為英國European
    Antennas公司之產品model:PSA0218L/1084 ，上訴人經多次
    電子郵件及長途電話協調連絡後終獲該公司報價；a set of
    6-antennas部分每個天線增加費用為英鎊175 元，十個天線
    為1750英鎊，以匯率61.6789 計算折合新台幣（下同）107,
    938 元，已超過被上訴人重購所增加之102,000 元，如再加
    計運費、保險費及其他更改規格之部分及上訴人為上訴而協
    調英國European Antennas 公司報價；期間多次長途電話費
    用，由於英國與我國時差8 小時，上訴人公司職員需半夜加
    班等費用，遠超過上訴人所述之所有費用。
４、上訴人當初認為被上訴人更改契約內規格已不符合要求上訴
    人賠償之要件，原審判決上訴人應依被上訴人所訴賠償，上
    訴人實覺不服，為此，懇請鈞院明察並改判上訴人不須賠償
    任何費用。
三、證據：除援用第一審所提證據外，並補提英國European An-
    tennas 公司EAL-02663-0 報價單一份。
乙、被上訴人方面：
一、聲明：上訴駁回，訴訟費用由上訴人負擔。
二、陳述：除與原判決記載相同者，茲引用之外，並補稱：
    被上訴人向訴外人羿耀公司辦理重購契約部分，上訴人上訴
    理由第二點，主張其第8 項主要規格部分：「振幅追蹤由原
    來規格之AMPLITUDE TRACKING增加為AMPLITUDE TRACKING @
    A SET OF SIX UNITS，意即由一個天線的規格更改為一組6
    個天線共同匹配後之規格」云云，並稱其有規格差異等情，
    上訴人實有誤解，容澄清如下：
  「振幅追蹤」為兩造系爭契約及重購契約均須給付之內容：
    上訴人不論在系爭契約訂約明細表第6 點，或被上訴人向訴
    外人羿耀公司重購之契約採購明細表第8 點，均載有此項「
    振幅追蹤」功能需求，是重購契約並無增加系爭契約所無之
    功能項目。
  「振幅追蹤」必須以成組之天線，方可達成此功能，因此，
    兩造系爭契約並非購買單一天線：
    所謂「振幅追蹤」功能，乃係指幾個天線之間的振幅場型（
    Amplitude Pattern） 具有相同性（即天線振幅大小的測量
    值需在”某參考值”±”一個數值”），藉由振幅場型（Am
    -plitude Pattern）具有相同性之數個天線，組成具有「振
    幅追蹤」功能之天線組合，蒐集該組全部天線之資訊，進行
    補償校正，以達成準確之電偵任務。若僅使用一個天線，則
    根本無法達成「振幅追蹤」功能。查系爭契約載有「振幅追
    蹤」功能，則兩造約定給付之標的物，必需由數個天線組成
    ，方符合債之本旨。若僅一個天線，即無法具備該振幅追蹤
    功能，而與契約約定內容不符。基此，系爭契約所採購標的
    ，係屬成組之天線，並非採購單一之天線。上訴人執稱系爭
    契約為「一個天線的規格」等語，顯係誤解契約內容，應予
    澄清。
  兩造系爭契約天線，應以若干單位之天線共同組成具有振幅
    追蹤功能之標的物？
    兩造系爭契約雖未載明天線組成之單位數，惟一般交易習慣
    ，其規格均以4 個、6 個或8 個為一組，重購契約明訂以6
    個為一組，仍屬原契約之規格之範圍。是重購契約並無上訴
    人所謂「更改為一組6 個天線共同匹配後之規格」情事，是
    上訴人該項主張亦有誤會，不足採信。
三、證據：援用第一審所提證據資料。
    理  由
一、本件被上訴人在原審起訴主張：被上訴人因任務之需，向上
    訴人採購「螺旋天線一項」器材，採購數量10個，兩造於民
    國94年9 月16日簽訂價額398,000 元之財物採購契約，並約
    定上訴人負有應於95年1 月14日前交貨之義務，詎料上訴人
    於期限屆滿後仍未交貨，並於95年2 月9 日以傳真函表示因
    製造廠商ADM 公司拒絕訂單為由而不履約，被上訴人已於95
    年2 月22日依系爭契約第17條第1 項第8 款約定，發函向上
    訴人解除契約，又被上訴人因執行研發計畫需用系爭器材，
    乃於96年1 月3 日向訴外人羿耀公司重購，惟重購價款相較
    於系爭契約，增加支出費用102,000 元，被上訴人自得依兩
    造系爭契約第17條第4 項及第14條第1 項之約定，向上訴人
    請求賠償及違約金，嗣被上訴人以函文請求上訴人於96 年1
    月19日前支付重購增加之費用，然上訴人始終拒絕清償等語
    。上訴人在原審則略以：被上訴人向訴外人羿耀公司採購之
    螺旋天線與系爭器材規格不同，已非系爭契約規範之物件，
    被上訴人明顯違約，上訴人無須支付其所訴之損害賠償，且
    上訴人在於本案發生之初，即致函表達歉意，接受解約罰則
    ，並停止所有政府相關機關買賣機會一年，及沒收本案全部
    履約保證金19,900元，而以上均已執行完畢，被上訴人並未
    發生損害等語，資為抗辯。
二、經查，本件被上訴人以公開招標方式採購「螺旋天線一項」
    器材，採購數量10個，並由上訴人為得標廠商，而上訴人於
    投標前繳交履約保證金19,900元，兩造於94年9 月16日簽訂
    價額398,000 元之財物採購契約，並約定上訴人應於95年1
    月14日前交貨，如遲延給付，應負遲延履約之違約金，惟上
    訴人於期限屆滿後仍未交貨，並於95年2 月9 日以傳真函表
    示因製造廠商ADM 公司拒絕訂單為由而未履約，被上訴人則
    於95年2 月22日發函向上訴人解除契約並沒收上訴人於投標
    前繳交履約保證金19,900元，另於96年1 月3 日再向訴外人
    羿耀公司以4,800,000 元重購，數量96個，而重購價款相較
    於兩造原來的契約，10個增加支出費用102,000 元，被上訴
    人乃以函文通知上訴人應於96年1 月19日以前支付重購增加
    之費用，然上訴人則拒絕給付賠償。上情所述，為兩造均不
    爭執之事實。
三、本件兩造主要爭點端在於：（一）上訴人於期限屆滿後未能
    履約交貨，被上訴人發函向上訴人解除契約，並以一組6 個
    天線共同匹配後之規格另向訴外人羿耀公司重購器材，10個
    計增加支出費用102,000 元，被上訴人究有無損害發生，得
    否向上訴人請求賠償？（二）被上訴人是否可沒收上訴人於
    投標前所繳交之履約保證金？被上訴人已經取得履約保證金
    19,900元，是否得再向上訴人請求賠償損害？茲分述說明如
    下：
（一）查本件兩造系爭契約第17條第4 項約定：「契約依第1項
      規定（本件係依第1 項第8 目：廠商無正當理由不履行契
      約者）解除者，機關得依其所認定之適當方式，自行或洽
      其他廠商完成被解除之契約；其所增加之費用由廠商負擔
      。」，則本件如可歸責於上訴人之解除契約事由發生時，
      就被上訴人洽其他廠商完成被解除契約所增加之費用，因
      兩造已有特別約定，上訴人即應負擔因重購而增加之費用
      。又查，本件被上訴人因執行研發計畫需用系爭器材，惟
      上訴人於期限屆滿後未能履約交貨，被上訴人通知上訴人
      解除契約後，於96年1 月3 日向訴外人羿耀公司以4,800,
      000 元重購，數量96個，重購價款相較於系爭契約，10個
      計增加支出費用102,000 元（註：重購契約價款4,800,00
      0 元，採購數量96個，每個單價50,000元，至於系爭契約
      價款為398,000 元，採購數量10個，每個單價即39,800元
      ，兩契約相比較，重購部分應以系爭契約採購數量為限，
      亦即以10個器材數量計算差價，其增加之費用，每個器材
      增加10,200元，總計10個器材數量重購增加費用為102,00
      0 元），此情業據被上訴人在原審已經提出其與羿耀公司
      96年1 月3 日財物採購契約書為證，是10個器材重購增加
      費用102,000 元之事屬實，依兩造系爭契約第17條第4 項
      約定，上訴人無可免除賠償被上訴人此項損害之責，被上
      訴人請求上訴人給付重購增加支出費用102,000 元，所求
      有據，應予准許。至於被上訴人在原審雖然辯稱本件前後
      契約產品規格不同，並提出差異比較表為據，而抗辯被上
      訴人增加費用之品項不合理云云，然依其製表所示，就系
      爭器材型式及頻率等重要功能等節，前後契約採購明細表
      相符，僅部分功能數值或有少許差異，而上訴人亦未具體
      說明所指細部規格差異處在於交易上有何重大而影響財物
      採購標的之同一，此外，被上訴人前後採購項目均僅為螺
      旋天線一項，採購契約內容應屬相續，顯然在後之被上訴
      人與羿耀公司採購契約案係因兩造前案契約未能履行所致
      即有相當因果關係存在，是上訴人指稱被上訴人重購所增
      加之費用，與其違約無關云云，並無可採。又查，被上訴
      人向訴外人羿耀公司辦理重購契約部分，上訴人之上訴理
      由主張其第8 項主要規格部分：「振幅追蹤由原來規格之
      AMPLITUDE TRACKING增加為AMPLITUDE TRACKING @ A SET
      OF SIX UNITS，意即由一個天線的規格更改為一組6 個天
      線共同匹配後之規格」云云，並稱其有規格差異等情，惟
      被上訴人就此則澄清說明如下：「振幅追蹤」為兩造系
      爭契約及重購契約均須給付之內容。上訴人不論在系爭契
      約訂約明細表第6 點，或被上訴人向訴外人羿耀公司重購
      之契約採購明細表第8 點，均載有此項「振幅追蹤」功能
      需求，是重購契約並無增加系爭契約所無之功能項目。
      「振幅追蹤」必須以成組之天線，方可達成此功能，因此
      ，兩造系爭契約並非購買單一天線。所謂「振幅追蹤」功
      能係指幾個天線之間的振幅場型（Amplitude Pattern）
      具有相同性（即天線振幅大小的測量值需在”某參考值”
      ±”一個數值”），藉由振幅場型（Amplitude Pattern
      ）具有相同性之數個天線，組成具有「振幅追蹤」功能之
      天線組合，蒐集該組全部天線之資訊，進行補償校正，以
      達成準確之電偵任務。若僅使用一個天線，則根本無法達
      成「振幅追蹤」功能。系爭契約載有「振幅追蹤」功能，
      則兩造約定給付之標的物，必需由數個天線組成，方符合
      債之本旨。若僅一個天線，即無法具備該振幅追蹤功能，
      而與契約約定內容不符。基此，系爭契約所採購標的，係
      屬成組之天線，並非採購單一之天線。兩造系爭契約天
      線，應以若干單位之天線共同組成具有振幅追蹤功能之標
      的物？兩造系爭契約雖未載明天線組成之單位數，惟一般
      交易習慣，其規格均以4 個、6 個或8 個為一組，重購契
      約明訂以6 個為一組，仍屬原契約之規格之範圍。是重購
      契約並無上訴人所謂「更改為一組6 個天線共同匹配後之
      規格」情事。而查，本件上訴人就被上訴人上述三點之澄
      清說明，並無可提出得以反駁被上訴人上述三點說明之具
      體證據資料，是上訴人以「一個天線的規格」所主張之振
      幅追蹤功能，顯與兩造契約內容之本旨不相符合，尚非可
      採。被上訴人為使其所採購之天線具有振幅追蹤功能，故
      而以一組6 個天線共同匹配後之規格另向訴外人羿耀公司
      重購器材，應仍未超逸出兩造原來之系爭契約範圍及一般
      交易習慣，其因而增加支出費用102,000 元，仍然應認係
      屬於一種損害，依兩造系爭契約第17條第4 項之約定，被
      上訴人自得向上訴人請求此部分重購之價差金額102,000
      元之賠償。至於被上訴人提出之英國European Antennas
      公司EAL-02663-0 報價單資料，因本件被上訴人係向訴外
      人羿耀公司採購螺旋天線，並非係直接向英國之European
      Antennas公司採購器材，因此，上訴人所提出之英國Euro
      -pean Antennas公司EAL-0263-0報價單，僅得為重購器材
      之價差金額合理與否之參考資料，惟尚難直接採認作為有
      利於上訴人之證據。
（二）再者，本件兩造於94年09月16日簽訂「財物採購契約」，
      其內容雖然著重於標的物之交付而屬於一種買賣契約，得
      標廠商施工事項僅係屬於買賣契約內容中之一附隨義務。
      惟本件系爭「財物採購契約」乃係以公開招標方式為之，
      投標者所繳付之押標金（履約保證金），乃投標廠商為擔
      保其踐行投標程序時願遵守投標須知而向招標單位所繳交
      之保證金，必須於投標以前支付，與違約金係當事人約定
      債務人不履行債務時，應支付之金錢或其他給付，必待債
      務不履行時始有支付之義務，有所不同。投標廠商所繳交
      之押標金（履約保證金）應如何退還，悉依投標須知有關
      規定辦理，然既非於債務不履行時始行支付，而係在履行
      契約以前，已經交付，即非屬於違約金之性質，應無民法
      第250 條第2 項所規定「除當事人另有訂定外」之適用餘
      地。又上訴人係屬應交付標的物之賣方，並非係屬應給付
      價金之買方，本件上訴人於投標前所繳納者，為履約保證
      金（押標金），此與買方一般交付給賣方契約之定金有間
      ，本件尚不發生收受履約保證金（押標金）即視為兩造間
      已就買賣契約之意思表示一致，買賣之契約即已成立之問
      題，換言之，本件上訴人所繳納之履約保證金，其性質亦
      與民法第249 條第2 款之定金不同，上訴人亦不得依民法
      第249 條第2 款規定而將履約保證金直接沒收。本件上訴
      人所繳交之履約保證金，參酌最高法院94年度台上字第12
      09號判決：「承攬契約之承攬人交付履約保證金予定作人
      ，係以擔保承攬債務之履行為目的，信託的讓與其所有權
      予定作人。此項保證金之返還請求權，附有於約定返還期
      限屆至時，無應由承攬人負擔保責任之事由發生，或縱有
      應由承攬人負擔保責任之事由發生，惟於扣除承攬人應負
      擔保責任之賠償金額後猶有餘額之停止條件。」要旨推之
      ，履約保證金如有不足於賠償金額，縱然兩造契約中訂有
      得不返還履約保證金之約定，惟履約保證金仍應列計為抵
      充承攬人所應負擔保責任之賠償金額之一部分，故被上訴
      人不可直接沒收上訴人在於投標前所繳交之履約保證金。
      又依據上述說明，本件履約保證金並非屬於違約金之性質
      ，故亦無民法第250 條第2 項所規定「視為因不履行而生
      損害之賠償總額」之適用餘地，因此，本件上訴人所繳交
      之履約保證金（押標金）19,900元，既不足以抵充上訴人
      所應賠償之金額102,000 元，則被上訴人自得再向上訴人
      另請求不足賠償之其他金額82,100元。
四、末按，違約金，有屬於懲罰之性質者，有屬於損害賠償約定
    之性質者。本件違約金如為懲罰之性質，於上訴人履行遲延
    時，被上訴人除請求違約金外，亦得依民法第233 條規定，
    請求給付遲延利息及賠償其他之損害；如為損害賠償約定之
    性質，則應視為就因遲延所生之損害，業已依契約預定其賠
    償，不得更請求遲延利息賠償損害。經查，本件兩造系爭契
    約第14條第1 項約定：「逾期違約金，除另有規定外（計罰
    比率詳明細表），以日為單位，廠商如未依照規定期限完工
    ，應按逾期日數每日依契約價金總額千分之一計算逾期違約
    金。... 逾期違約金之總額，以契約價金總額之百分之20為
    上限」，兩造既約明採行以日計罰方式，此項逾期違約金應
    屬懲罰性質之違約金，一旦上訴人違約事實發生，被上訴人
    請求權即已發生，不因契約解除而隨同消滅。本件上訴人因
    可歸責於己事由而未能履行兩造在於94年09月16日所簽訂之
    「財物採購契約」，被上訴人請求自約定履行日翌日之95年
    01月15日遲延給付起至契約解除日止（被上訴人僅算至其發
    出解除意思表示日之95年2 月22日），依約以兩造系爭契約
    之價金總額398,000 元千分之一即每日398 元計算，共39日
    ，總計15,522元之逾期違約金，為有理由，應予准許。又因
    本件違約金為懲罰之性質，於上訴人履行遲延時，被上訴人
    除請求違約金外，亦得依民法第233 條規定，請求給付遲延
    利息及賠償其他之損害，因此，被上訴人就15,522元違約金
    部分並請求自起訴狀繕本送達之翌日起至清償日止，按年息
    百分之五計算之利息，亦屬有理由。
五、綜據上述，被上訴人本於兩造契約第17條第4 項及第14條第
    1 項之約定，並於扣除上訴人於投標前所繳納之履約保證金
    19,900元後，請求上訴人應再給付其因重購螺旋天線一項而
    增加支出之費用82,100元與違約金15,522元，合計共97,622
    元，及其中因重購螺旋天線一項之價差82,100元部分自被上
    訴人催告函所定期限屆滿翌日即96年01月20日起，與違約金
    15,522元部分自起訴狀繕本送達之翌日即96年12月12日起，
    均至清償日止，按年息百分之五計算之利息，為有理由，均
    應予准許。惟被上訴人逾上述範圍所為之請求，則屬無理由
    ，不應准許，應予駁回之。而上開應准許部分，係就民事訴
    訟法第427 條適用簡易程序所為上訴人敗訴之判決，依同法
    第389 條第1 項第3 款規定，應依職權宣告假執行。惟原審
    就上訴人在於投標前所繳納之履約保證金19,900元部分，未
    斟酌列計作為抵充賠償金額之一部分，而就超過上開應准許
    之範圍部分，亦為上訴人敗訴之判決，並為假執行之宣告，
    自有未洽，是上訴意旨就此部分指摘原判決不當，求予廢棄
    改判，為有理由。至於上開應准許之部分，原審判命上訴人
    給付，並為假執行之宣告，核無違誤，上訴意旨，就此部分
    仍執陳詞，指摘原判決不當，求予廢棄，為無理由，應駁回
    其上訴。
六、據上論結，本件上訴為一部有理由，一部無理由，依民事訴
    訟法第436 條之1 第3 項、第450 條、第449 條第1 項、第
    79條但書，判決如主文。
中    華    民    國    97    年    8     月    19    日
                  民事第二庭審判長法  官  劉克聖
                                  法  官  潘進順
                                  法  官  呂仲玉
上列正本證明與原本無異。
本判決不得上訴。
中    華    民    國    97    年    8     月    19    日
                                  書記官  賴柏仲


司法院資訊處製作；財團法人民間司法改革基金會備份。
